---
title: "Infauna Bentónica Proyecto ACUVEN 2019"
subtitle: "Analisis Exploratorio de Datos Infauna. Descripción cuantitativa y ecológica"
author:
  - Mauricio Mardones^[Instituto español de Oceanografía, Cádiz. mauricio.mardones@csic.ieo.es]
  - Yolanda Lucas ^[Instituto español de Oceanografía, Cádiz.]
  - Marina Delgado ^[Instituto español de Oceanografía, Cádiz.]
output:
  bookdown::pdf_document2:
    number_sections: false
fig_caption: yes
#bibliography: acuven.bib
#csl: apa.csl
link-citations: yes
toc: false
linkcolor: blue
linestretch: 1.3
keep_tex: true
header-includes:
- \fontsize{12}{16}
- \selectfont
- \usepackage{lscape}
- \usepackage{pdflscape}
- \usepackage{booktabs}
- \usepackage{caption}
- \usepackage{xcolor}
- \usepackage{colortbl}
- \usepackage{longtable}
---
\newpage
\tableofcontents
\newpage


```{r setup1, echo=FALSE}
rm(list = ls())
knitr::opts_chunk$set(eval=TRUE,
                      echo = FALSE,
                      message = FALSE,
                      warning = FALSE,
                      fig.align = 'center',
                      dev = 'jpeg',
                      dpi = 300,
                      tidy.opts=list(width.cutoff=80))
#XQuartz is a mess, put this in your onload to default to cairo instead
options(bitmapType = "cairo") 
# (https://github.com/tidyverse/ggplot2/issues/2655)
# Lo mapas se hacen mas rapido
```


# Contexto

El proyecto INBENTO, financiado por la Unión Europea y ejecutado por el IEO, ha centrado sus esfuerzos en la evaluación cuantitativa y ecológica de la infauna en el Golfo de Cádiz, un ecosistema clave para la biodiversidad marina y la pesquería artesanal. A través de un análisis exhaustivo de los datos recolectados durante las campañas de muestreo, se han estudiado las comunidades de invertebrados bentónicos, con un enfoque en especies de interés ecológico y pesquero, como la coquina (*Donax trunculus*). Utilizando métodos estadísticos avanzados, se evalua la estructura de las comunidades, su distribución espacial  y la relación de estas con factores ambientales, como la temperatura, salinidad y tipo de sustrato.  Este reporte presenta los resultados de estos análisis cuantitativos, los cuales proporcionan una visión clara sobre la salud y la resiliencia de la infauna del Golfo de Cádiz.

# Metodología

Librerías necesarias para manipulacion y analisis estadisticos de los datos

### Cargar Librerías 

```{r}
library(tidyr)
library(tidyverse)
library(readxl)
library(here)
library(janitor)
library(ggthemes)
library(vegan)# Para métricas ecológicas
library(ggdendro)
library(flextable)
library(purrr)
library(kableExtra)
```
### Leer data

```{r}
datainf <- read_excel(here("data",
                           "fAUNA MUESTREOS.xlsx"))
```



### Manipulacion  procesamiento

Limpio las columnas si es necesario.

```{r}
names(datainf)
datainf <- datainf %>%
  clean_names()
names(datainf)
```

### Llenar hacia abajo las columnas que contienen valores faltantes

```{r}
datainf2 <- datainf %>%
  select(1,4,7,8,9,10,11,12,13,14) %>% 
  fill("caja" , "punto", "depth_m", "fecha",
       "tipo", "tipo_sedimento",.direction = "down")
```

La columna famiila esta con otros caracteres. Separar los numeros del nombre en la columna `fam`

```{r}
datainf3 <- datainf2 %>%
  mutate(fam = str_trim(fam)) %>% # Limpia espacios
  separate(fam, into = c("family", "count"), 
           sep = "\\s*(\\d+)$", 
           extra = "merge", 
           fill = "right")
head(datainf3)
```
### Estadistica descriptiva general

Numero de ejemplares por `organismo`, `familia` y `especie`


Primer grafico de columnas por tipo de familia

\begin{landscape}
```{r fig.width=12, fig.height=8}
# Crear el gráfico de columnas
ggplot(datainf3 %>% 
         drop_na(family),
       aes(x = reorder(family, -no_ejemplares),
                     y = no_ejemplares)) +
  geom_col(fill = "steelblue") +
  labs(
    title = "Número de ejemplares por familia",
    x = "Familia",
    y = "Número de ejemplares"
  ) +
  facet_wrap(~punto, ncol=13)+
  theme_minimal() +
  theme(axis.text.x = element_text(angle = 90, 
                                   hjust = 1),
        axis.text.y = element_text(size=6))+
  coord_flip()
```
\end{landscape}

Primer grafico de columnas por tipo de tipo de sustrato

\begin{landscape}

```{r fig.width=12, fig.height=8}
# Crear el gráfico de columnas
ggplot(datainf3 %>% 
         drop_na(family),
       aes(x = reorder(family, -no_ejemplares),
                     y = no_ejemplares)) +
  geom_col(fill = "orange") +
  labs(
    title = "Número de ejemplares por familia",
    x = "Familia",
    y = "Número de ejemplares"
  ) +
  facet_wrap(~tipo_sedimento, ncol=13)+
  theme_few() +
  theme(axis.text.x = element_text(angle = 90, 
                                   hjust = 1),
        axis.text.y = element_text(size=6))+
  coord_flip()
```
\end{landscape}

por especie

\begin{landscape}
```{r fig.width=12, fig.height=8}
# Crear el gráfico de columnas
ggplot(datainf3 %>% 
         drop_na(especie), aes(x = reorder(especie, -no_ejemplares),
                     y = no_ejemplares)) +
  geom_col(fill = "green") +
  labs(
    title = "Número de ejemplares por especie",
    x = "Familia",
    y = "Número de ejemplares"
  ) +
  facet_wrap(~punto, ncol=13)+
  theme_few() +
  theme(axis.text.x = element_text(angle = 90, 
                                   hjust = 1),
        axis.text.y = element_text(size=6))+
  coord_flip()
```
\end{landscape}

tablas

```{r message=FALSE}
# Tabla para número de ejemplares por familia
tabla_familia <- datainf3 %>%
  group_by(family) %>%
  summarise(total_ejemplares = sum(no_ejemplares, na.rm = TRUE)) %>%
  arrange(desc(total_ejemplares))
```


```{r message=FALSE}
tabla_familia %>%
  kbl(booktabs = TRUE,
      format = "latex",
    caption = "Número de ejemplares por familia") %>%
  kable_paper("hover", 
              full_width = F) %>%
  kable_styling(latex_options = c("striped","repeat_header"),
                full_width = FALSE,
                font_size=5)
tabla_familia
```


```{r}
# Tabla para número de ejemplares por especie
tabla_especie <- datainf3 %>%
  group_by(especie) %>%
  summarise(total_ejemplares = sum(no_ejemplares, na.rm = TRUE)) %>%
  arrange(desc(total_ejemplares))
```


```{r message=FALSE}
tabla_especie %>%
  kbl(booktabs = TRUE,
      format = "latex",
      position="ht!",
    caption = "Número de ejemplares por especie") %>%
  kable_paper("hover", 
              full_width = F)%>%
  kable_styling(latex_options = c("striped"),
                full_width = FALSE,
                font_size=5)
tabla_especie
```


```{r}
# Tabla para número de ejemplares por organismos
tabla_organismos <- datainf3 %>%
  group_by(organismos) %>%
  summarise(total_ejemplares = sum(no_ejemplares, na.rm = TRUE)) %>%
  arrange(desc(total_ejemplares))
```


```{r message=FALSE}
tabla_organismos%>%
  kbl(booktabs = TRUE,
      format = "latex",
      position="ht!",
    caption = "Número de ejemplares por organismos") %>%
  kable_paper("hover", 
              full_width = F)%>%
  kable_styling(latex_options = c("striped"),
                full_width = FALSE,
                font_size=5)

tabla_organismos
```


```{r}
# Crear el gráfico de columnas
ggplot(datainf3 %>% 
         drop_na(organismos), aes(x = reorder(organismos, -no_ejemplares),
                     y = no_ejemplares)) +
  geom_col(fill = "red") +
  labs(
    title = "Número de ejemplares por punto",
    x = "Familia",
    y = "Número de ejemplares"
  ) +
  #facet_wrap(~punto, ncol=1)+
  theme_few() +
  theme(axis.text.x = element_text(angle = 90, 
                                   hjust = 1))+
  coord_flip()
```

```{r}
# Asegúrate de que `no_ejemplares` sea numérico
datainf4 <- datainf3 %>%
  mutate(no_ejemplares = replace_na(as.numeric(no_ejemplares), 0))

# Crear matriz de abundancia: puntos x familias
abundancia <- datainf4 %>%
  group_by(punto, family) %>%
  summarise(total_ejemplares = sum(no_ejemplares, na.rm = TRUE)) %>%
  pivot_wider(names_from = family, values_from = total_ejemplares, values_fill = 0) %>%
  column_to_rownames("punto")

# Calcular distancias (Euclídeas o Jaccard para datos binarios)
distancias <- vegdist(abundancia, method = "euclidean")  # También puedes usar "jaccard"

# Clustering jerárquico
clust <- hclust(distancias, method = "complete")

# Visualizar dendrograma
plot(clust, main = "Clustering jerárquico de familias por punto", 
     xlab = "Puntos de muestreo", sub = "", ylab = "Distancia")


# Calcular dendrograma a partir del clustering jerárquico
dendro_data <- as.dendrogram(clust)
dendro_df <- dendro_data %>% dendro_data()

# Extraer etiquetas del dendrograma
label_df <- dendro_df$labels
label_df$y <- -0.5  # Ajustar posición de las etiquetas

# Crear gráfico con ggplot2
ggplot(segment(dendro_df)) +
  geom_segment(aes(x = x, y = y, xend = xend, yend = yend)) +
  geom_text(
    data = label_df, aes(x = x, y = y, label = label),
    hjust = 0.5, vjust = 1.5, size = 3
  ) +
  labs(
    title = "Clustering jerárquico de familias por punto",
    x = "",
    y = "Distancia"
  ) +
  theme_minimal() +
  theme(axis.text.x = element_blank())  # Se oculta el eje x base
```
Este dendrograma muestra el resultado del análisis de agrupamiento jerárquico de los puntos de muestreo en función de las familias encontradas.

Eje vertical: distancia o disimilitud entre grupos. Cuanto más alto es el nodo donde dos puntos o grupos se unen, más diferentes son entre sí.

Agrupamientos cercanos:

Por ejemplo, E68 y E70 están muy cerca, lo que sugiere una composición muy similar de familias.
Lo mismo ocurre con E59, E69 y E64.
Distancias grandes:
E73 se encuentra muy alejado del resto, lo que sugiere que su composición de familias es la más distinta.



nmds


```{r message=FALSE, warning=FALSE}
# Preparar la matriz de abundancia: puntos x familias
abundancia <- datainf3 %>%
  mutate(no_ejemplares = replace_na(as.numeric(no_ejemplares), 0)) %>%
  group_by(punto, family) %>%
  summarise(total_ejemplares = sum(no_ejemplares, na.rm = TRUE)) %>%
  pivot_wider(names_from = family, values_from = total_ejemplares, values_fill = 0) %>%
  column_to_rownames("punto")

# NMDS usando la distancia Bray-Curtis
nmds_result <- metaMDS(abundancia, distance = "bray", k = 2, trymax = 100)

# Extraer coordenadas del NMDS
nmds_coords <- as.data.frame(nmds_result$points)
nmds_coords$punto <- rownames(nmds_coords)

# Graficar con ggplot2
ggplot(nmds_coords, aes(x = MDS1, y = MDS2, label = punto)) +
  geom_point(color = "darkgreen", size = 3) +
  geom_text(vjust = -0.5) +
  labs(title = "NMDS: Familias por Punto de Muestreo",
       x = "Dimensión 1", y = "Dimensión 2") +
  theme_minimal()

```
tabla


```{r}
# Crear tabla resumen del número de ejemplares por punto, familia y especie
tabla_resumen <- datainf3 %>%
  filter(!is.na(no_ejemplares)) %>% 
  group_by(punto, family, especie) %>%
  summarise(total_ejemplares = sum(no_ejemplares, na.rm = TRUE), .groups = "drop") %>%
  arrange(desc(total_ejemplares))

# Mostrar tabla formateada con kable
tabla_resumen %>%
  kable(
    caption = "Número total de ejemplares por punto, familia y especie",
    col.names = c("Punto", "Familia", "Especie", "Total de Ejemplares"),
    format = "markdown"
  ) %>% 
   kable_styling(bootstrap_options = c("striped", 
                                      "hover", 
                                      "condensed",
                                      "responsive"))
```
ahora por punto de muestreo.

```{r eval=FALSE}
# Filtrar y resumir datos por punto, familia y especie
tabla_resumen <- datainf3 %>%
  filter(!is.na(no_ejemplares)) %>%
  group_by(punto, family, especie) %>%
  summarise(total_ejemplares = sum(no_ejemplares, na.rm = TRUE), .groups = "drop") %>%
  arrange(punto, desc(total_ejemplares))

# Dividir datos por cada punto
tablas_por_punto <- tabla_resumen %>%
  group_split(punto) %>%
  set_names(unique(tabla_resumen$punto))  # Nombres de las listas para cada punto

# Crear tablas con kable por cada punto
tablas_kable <- map(tablas_por_punto, function(df) {
  df %>%
    kable(
      caption = paste("Punto de Muestreo:", unique(df$punto)),
      col.names = c("Punto de Muestreo", "Familia", "Especie", "Total de Ejemplares"),
      format = "html"
    ) %>%
    kable_styling(
      bootstrap_options = c("striped", "hover", "condensed"),
      full_width = FALSE
    )
})

# Mostrar un ejemplo para el primer punto
tablas_kable
```

Indices

```{r}

# Limpiar datos y filtrar columnas relevantes
data_ecologica <- datainf3 %>%
  filter(!is.na(no_ejemplares), !is.na(family), !is.na(especie)) %>%
  group_by(punto, especie) %>%
  summarise(abundancia = sum(no_ejemplares, na.rm = TRUE), .groups = "drop") %>%
  pivot_wider(names_from = especie, values_from = abundancia, values_fill = 0) %>%
  column_to_rownames("punto")

# Calcular índices por punto
indices_ecologicos <- data.frame(
  Punto = rownames(data_ecologica),
  Riqueza_S = rowSums(data_ecologica > 0),                       # Riqueza de especies
  Abundancia_N = rowSums(data_ecologica),                        # Abundancia total
  Shannon_H = diversity(data_ecologica, index = "shannon"),      # Índice de Shannon
  Pielou_J = diversity(data_ecologica, index = "shannon") / log(rowSums(data_ecologica > 0)) # Equidad de Pielou
)

# Crear tabla formateada con flextable
tabla_ecologica <- flextable(indices_ecologicos) %>%
  theme_vanilla() %>%
  set_header_labels(
    Punto = "Punto",
    Riqueza_S = "Riqueza (S)",
    Abundancia_N = "Abundancia Total (N)",
    Shannon_H = "Índice de Shannon (H')",
    Pielou_J = "Equidad de Pielou (J')"
  ) %>%
  set_table_properties(width = 1, layout = "autofit") %>%  # Ajustar al ancho máximo
  autofit()

# Mostrar tabla en reporte
tabla_ecologica

```


PCA

```{r warning=FALSE}
# Asegúrate de que los valores faltantes en `no_ejemplares` sean 0
datainf3 <- datainf3 %>%
  mutate(no_ejemplares = replace_na(as.numeric(no_ejemplares), 0))

# Crear matriz de abundancia: puntos x familias
abundancia <- datainf3 %>%
  group_by(punto, family, depth_m) %>%
  summarise(total_ejemplares = sum(no_ejemplares, na.rm = TRUE), .groups = "drop") %>%
  pivot_wider(names_from = family, values_from = total_ejemplares, values_fill = 0) %>%
  column_to_rownames("punto")

# Verificar la matriz
#print(abundancia)

pca_result <- rda(abundancia)  

# Gráfico del PCA  
biplot(pca_result, main = "PCA: Diversidad y Ordenamiento de Familias por Punto")  

# Agregar nombres de los puntos (puntos de muestreo)  
text(pca_result$CA$u[, 1], pca_result$CA$u[, 2], labels = rownames(abundancia), 
     pos = 4, col = "blue", cex = 0.8)
```
Plot


```{r}
# Datos del PCA: eigenvalues y proporciones explicadas
eigenvalues <- c(215.2064, 108.1001, 49.8737, 46.20706, 32.57200, 
                 26.46028, 4.744452, 2.480818, 0.680853, 0.4804556, 
                 0.2448195, 0.1414454)

# Proporción explicada
proportion_explained <- eigenvalues / sum(eigenvalues)
components <- paste0("PC", 1:length(proportion_explained))


# Gráfico de barras
barpca <- ggplot(data = data.frame(Components = components, Variance = proportion_explained),
       aes(x = Components, y = Variance)) +
  geom_bar(stat = "identity", fill = "steelblue") +
  geom_text(aes(label = scales::percent(Variance, accuracy = 0.1)), 
            vjust = -0.5, size = 3.5) +
  labs(title = "Varianza explicada por componente", 
       x = "Componentes principales", 
       y = "Proporción de varianza explicada") +
  theme_minimal()
barpca

```

