---
title: "AED Infauna Bentónica Proyecto ACUVEN 2019"
author: "Mauricio Mardones I."
date: "`r Sys.Date()`"
output: pdf_document
---

```{r setup, include=FALSE}
knitr::opts_chunk$set(echo = TRUE)
```


```{r}
library(tidyr)
library(tidyverse)
library(readxl)
library(here)
library(janitor)
library(ggthemes)
library(vegan)# Para métricas ecológicas
library(ggdendro)
```

```{r}
datainf <- read_excel(here("data",
                           "fAUNA MUESTREOS.xlsx"))
```
nombre de columnas a llenar

```{r}
names(datainf)

# Limpiar nombres de columnas
datainf <- datainf %>%
  clean_names()

# Verificar los nuevos nombres
names(datainf)

```

# Llenar hacia abajo las columnas que contienen valores faltantes

```{r}
datainf2 <- datainf %>%
  select(1,4,7,8,9,10,11,12,13,14) %>% 
  fill("caja" , "punto", "depth_m", "fecha",
       "tipo", "tipo_sedimento",.direction = "down")
```



voy a seprasar los numeros del nombre en la columna `fam`

```{r}
# Separar números al final de la columna `fam`
datainf3 <- datainf2 %>%
  mutate(fam = str_trim(fam)) %>% # Limpia espacios
  separate(fam, into = c("family", "count"), 
           sep = "\\s*(\\d+)$", 
           extra = "merge", 
           fill = "right")

# Revisar resultado
head(datainf3)
```
primer grafico de columnas

```{r}
# Crear el gráfico de columnas
ggplot(datainf3, aes(x = reorder(organismos, -no_ejemplares),
                     y = no_ejemplares)) +
  geom_col(fill = "steelblue") +
  labs(
    title = "Número de ejemplares por grupo",
    x = "Familia",
    y = "Número de ejemplares"
  ) +
  #facet_wrap(~punto, ncol=1)+
  theme_few() +
  theme(axis.text.x = element_text(angle = 90, 
                                   hjust = 1))+
  coord_flip()
```
por especie

```{r}
# Crear el gráfico de columnas
ggplot(datainf3, aes(x = reorder(especie, -no_ejemplares),
                     y = no_ejemplares)) +
  geom_col(fill = "green") +
  labs(
    title = "Número de ejemplares por especie",
    x = "Familia",
    y = "Número de ejemplares"
  ) +
  #facet_wrap(~punto, ncol=1)+
  theme_few() +
  theme(axis.text.x = element_text(angle = 90, 
                                   hjust = 1))+
  coord_flip()
```
por especie

```{r}
# Crear el gráfico de columnas
ggplot(datainf3, aes(x = reorder(punto, -no_ejemplares),
                     y = no_ejemplares)) +
  geom_col(fill = "red") +
  labs(
    title = "Número de ejemplares por punto",
    x = "Familia",
    y = "Número de ejemplares"
  ) +
  #facet_wrap(~punto, ncol=1)+
  theme_few() +
  theme(axis.text.x = element_text(angle = 90, 
                                   hjust = 1))+
  coord_flip()
```

```{r}
# Asegúrate de que `no_ejemplares` sea numérico
datainf4 <- datainf3 %>%
  mutate(no_ejemplares = replace_na(as.numeric(no_ejemplares), 0))

# Crear matriz de abundancia: puntos x familias
abundancia <- datainf4 %>%
  group_by(punto, family) %>%
  summarise(total_ejemplares = sum(no_ejemplares, na.rm = TRUE)) %>%
  pivot_wider(names_from = family, values_from = total_ejemplares, values_fill = 0) %>%
  column_to_rownames("punto")

# Calcular distancias (Euclídeas o Jaccard para datos binarios)
distancias <- vegdist(abundancia, method = "euclidean")  # También puedes usar "jaccard"

# Clustering jerárquico
clust <- hclust(distancias, method = "complete")

# Visualizar dendrograma
plot(clust, main = "Clustering jerárquico de familias por punto", 
     xlab = "Puntos de muestreo", sub = "", ylab = "Distancia")


# Calcular dendrograma a partir del clustering jerárquico
dendro_data <- as.dendrogram(clust)
dendro_df <- dendro_data %>% dendro_data()

# Extraer etiquetas del dendrograma
label_df <- dendro_df$labels
label_df$y <- -0.5  # Ajustar posición de las etiquetas

# Crear gráfico con ggplot2
ggplot(segment(dendro_df)) +
  geom_segment(aes(x = x, y = y, xend = xend, yend = yend)) +
  geom_text(
    data = label_df, aes(x = x, y = y, label = label),
    hjust = 0.5, vjust = 1.5, size = 3
  ) +
  labs(
    title = "Clustering jerárquico de familias por punto",
    x = "",
    y = "Distancia"
  ) +
  theme_minimal() +
  theme(axis.text.x = element_blank())  # Se oculta el eje x base
```
Este dendrograma muestra el resultado del análisis de agrupamiento jerárquico de los puntos de muestreo en función de las familias encontradas.

Eje vertical: distancia o disimilitud entre grupos. Cuanto más alto es el nodo donde dos puntos o grupos se unen, más diferentes son entre sí.

Agrupamientos cercanos:

Por ejemplo, E68 y E70 están muy cerca, lo que sugiere una composición muy similar de familias.
Lo mismo ocurre con E59, E69 y E64.
Distancias grandes:
E73 se encuentra muy alejado del resto, lo que sugiere que su composición de familias es la más distinta.



nmds


```{r}
# Preparar la matriz de abundancia: puntos x familias
abundancia <- datainf3 %>%
  mutate(no_ejemplares = replace_na(as.numeric(no_ejemplares), 0)) %>%
  group_by(punto, family) %>%
  summarise(total_ejemplares = sum(no_ejemplares, na.rm = TRUE)) %>%
  pivot_wider(names_from = family, values_from = total_ejemplares, values_fill = 0) %>%
  column_to_rownames("punto")

# NMDS usando la distancia Bray-Curtis
nmds_result <- metaMDS(abundancia, distance = "bray", k = 2, trymax = 100)

# Visualización del NMDS
plot(nmds_result, type = "n", main = "NMDS: Familias por Punto de Muestreo")
text(nmds_result, display = "sites", col = "blue")  # Etiquetas de puntos
points(nmds_result$points, pch = 19, col = "darkgreen")  # Puntos en el gráfico
```
o

```{r}
# Extraer coordenadas del NMDS
nmds_coords <- as.data.frame(nmds_result$points)
nmds_coords$punto <- rownames(nmds_coords)

# Graficar con ggplot2
ggplot(nmds_coords, aes(x = MDS1, y = MDS2, label = punto)) +
  geom_point(color = "darkgreen", size = 3) +
  geom_text(vjust = -0.5) +
  labs(title = "NMDS: Familias por Punto de Muestreo",
       x = "Dimensión 1", y = "Dimensión 2") +
  theme_minimal()

```

